最高法院民事判決　　　　　　九十四年度台上字第二二四九號
　　上　訴　人　甲○○
　　　　　　　　　　　　2
　　訴訟代理人　蘇千祿律師
　　被 上訴 人　乙○○
上列當事人間請求離婚等事件，上訴人對於中華民國九十四年七
月十二日台灣高等法院第二審判決（九十二年度家上字第二六四
號），提起上訴，本院判決如下：
    主  文
原判決關於：（一）駁回上訴人請求被上訴人給付新台幣二百八
十七萬九千六百六十四元生活費及利息之反訴；（二）駁回上訴
人請求被上訴人給付新台幣五十九萬三千四百七十二元生活費及
利息之上訴；（三）駁回上訴人請求被上訴人給付新台幣三百七
十四萬八千三百七十四元生活費及利息之追加之訴，及各該訴訟
費用部分均廢棄，發回台灣高等法院。
上訴人其他上訴駁回。
第三審訴訟費用關於駁回其他上訴部分，由上訴人負擔。
    理  由
本件上訴人反訴主張：兩造於民國六十八年十一月十一日結婚，
育有長女丙○○（○○年○月○日出生）及長子丁○○（○○
年○月○○日出生），被上訴人婚後多次對伊暴力相向，致
伊受有不堪同居之虐待且被上訴人未給付家庭生活費用，爰依民
法第一千零五十二條第一項第三款求為准兩造離婚、對於兩造所
生未成年子女丁○○權利義務之行使負擔由伊任之、命被上訴人
給付非財產上損害新台幣（下同）一百萬元及家庭生活費用三百
四十七萬三千一百三十六元，並自反訴狀繕本送達翌日即八十九
年十月六日起至清償日止計付法定遲延利息之判決（第一審判准
反訴離婚，對於兩造所生未成年之子丁○○權利義務之行使或負
擔由上訴人任之，命被上訴人給付上訴人三百六十七萬九千六百
六十四元（包括非財產上損害八十萬元）及法定遲延利息，駁回
上訴人其餘之反訴。兩造各就敗訴部分提起第二審上訴。離婚及
子女監護部分因被上訴人撤回上訴，已告確定。上訴人於第二審
追加請求被上訴人給付生活費用三百七十四萬八千三百七十四元
、剩餘財產分配額二百六十二萬零二百三十七元及法定遲延利息
）。
被上訴人則以：兩造之所以無法維繫婚姻，上訴人亦可歸責，不
得請求非財產上損害；伊於八十一年至八十五年間在國外任職，
其間陸續匯款與上訴人及兒子之總金額足敷支付迄今之生活費，
上訴人仍予請求，非屬有據；上訴人之現有財產高於被上訴人，
上訴人於原審追加請求剩餘財產之差額，亦屬無據等語，資為抗
辯（關於被上訴人本訴部分已判決其敗訴確定）。
原審以：上訴人因受不堪同居虐待，在第一審提起反訴請求准其
與被上訴人離婚，已獲勝訴判決確定。被上訴人對兩造之婚姻關
係，應負無以維繫婚姻之過失責任，上訴人為判決離婚之受害人
，得依民法第一千零五十六條第一項、第二項前段請求被上訴人
賠償非財產上之損害，經斟酌兩造婚姻存續期間、年齡、教育程
度、經濟能力、上訴人不堪忍受之痛苦程度，所請以八十萬元為
相當，逾此數額，尚嫌過高，不應准許。另上訴人主張被上訴人
自八十五年三月十六日起即未再給付生活費，以八十五年、八十
六年、八十七年、八十八年、八十九年台北市家庭收支概況調查
報告計算，被上訴人應給付上訴人母子之生活費至八十九年三月
十五日止為三百七十四萬八千三百七十四元，另應再給付八十九
年三月十六日起至九十三年二月十二日之生活費三百四十七萬三
千一百三十六元；被上訴人則以上揭情詞為辯。經查：兩造對於
被上訴人自八十一年至八十五年間，由國外陸續匯回上訴人帳戶
之美金折計新台幣為八百八十萬六千五百元之事實，於第一審爭
點整理時，已列為不爭執事項，堪信真實。次查以我國八十一年
度至八十五年度平均每人每年消費支出，依序為十四萬四千六百
六十一元、十六萬零五百七十七元、十七萬九千三百九十四元、
十九萬四千四百二十六元、二十一萬二千二百二十六元計算，上
訴人母子三人自八十一年一月一日起至八十五年三月十四日止之
家庭生活支出為二百二十二萬二千八百七十四元，再加上此期間
內兩造之子丁○○牙齒矯正費、鋼琴費、房屋稅、所得稅，總計
為二百四十六萬七千八百七十四元。另上訴人主張八十五年至八
十九年之台北市家庭收支調查報告每人每年經常性支出，依序為
二十八萬九千四百二十八元、二十九萬三千四百四十八元、三十
一萬九千八百五十三元、三十三萬三千一百九十二元、三十四萬
五千八百一十元計算，被上訴人自八十五年三月十六日起應支付
上訴人母子三人之生活費至八十九年三月十五日止，計為三百七
十五萬七千零九十八元，併計房屋修繕費用後，總計為五百三十
六萬七千零九十八元。以被上訴人交付之八百八十萬六千五百元
，扣除前揭八十一年一月一日起至八十九年三月十五日止之家庭
生活費，尚餘九十七萬一千五百二十八元。上訴人主張被上訴人
尚應支付八十五年三月十六日起至八十九年三月十五日止之生活
費用，於法無據，不應准許。又被上訴人已於八十九年五月間自
與上訴人同居處所搬遷他處並於同年六月二十三日具狀聲請離婚
，上訴人則於八十九年十月五日反訴離婚，參照本院五十年度臺
上字第二七三七號判例意旨，被上訴人別居非無正當理由，上訴
人請求被上訴人給付自八十九年迄九十三年間之家庭生活費用亦
乏依據，不應准許。上訴人反訴請求離婚，經第一審法院為其勝
訴判決確定，則兩造請求分配剩餘財產，依民法第一千零三十條
之一第一項前段、第一千零三十條之四第一項規定，應予准許，
以上訴人反訴請求離婚之日即八十九年十月五日計算兩造現存婚
後財產，上訴人、被上訴人各有一百七十七萬八千六百六十七元
、二百十五萬零三百二十一元，依民法第一千零三十條之一第一
項前段規定，被上訴人應給付上訴人十八萬五千八百二十七元，
上訴人逾此部分之請求為無理由。綜上所述，上訴人反訴請求被
上訴人給付非財產上損害賠償八十萬元及剩餘財產分配十八萬五
千八百二十七元，共計九十八萬五千八百二十七元及其遲延利息
部分，為有理由，逾此部分（包括生活費用）上訴人之反訴、追
加之訴及上訴均無理由，應予駁回。
關於廢棄發回部分：
查有關被上訴人電匯款項中之四百二十萬元用途，上訴人屢次辯
稱：該四百二十萬元乃被上訴人為購買股票用以繳納貸款之金額
，不得計入家庭生活費用開銷等語（原審卷二第九頁、第一九八
頁、原審卷三第三二頁、第五○頁、第八四頁、原審卷四第三九
─四○頁），核係重要防禦方法，究竟該四百二十萬元之用途為
何，與上訴人得請求之生活費用數額攸關，原審疏未審認澄清，
並說明何以不足採信之理由，遽以前揭情詞為上訴人不利之判斷
，自嫌速斷。又上訴人居住於台北市，似未曾遷出，詎原審竟以
國民所得統計平均每人每年消費支出及台北市家庭收支調查報告
每人每年經常性支出二種不同標準，分兩個時段據以計算上訴人
所需家庭生活費用，復未說明其依據何在，亦有理由不備之違法
。末查原審係認上訴人受被上訴人不堪同居之虐待，經上訴人反
訴判准離婚，被上訴人應負無以維繫婚姻之過失責任。則上訴人
請求被上訴人負擔迄至離婚前之生活費，似無不合，原審竟以被
上訴人離家出走，有別居之正當理由，遽就上訴人追加請求被上
訴人給付自其未經上訴人同意擅行遷離他處起至離婚判決確定時
止生活費用三百七十四萬八千三百七十四元本息部分為不利之判
決，亦欠允洽。上訴論旨就原審關於生活費用部分（含追加部分
合計七百二十二萬一千五百十元本息）之不利判決，指摘原判決
不當，求予廢棄，非無理由。
關於駁回上訴部分：
原審關於駁回上訴人請求再給付二十萬元慰撫金之上訴及駁回上
訴人就剩餘財產分配額追加之訴超過十八萬五千八百二十七元本
息部分，於法均無違誤，上訴論旨就上開於其不利部分之判決指
摘其為不當，聲明廢棄，難認有理由。
據上論結，本件上訴一部為有理由，一部為無理由。依民事訴訟
法第四百七十七條第一項、第四百七十八條第二項、第四百八十
一條、第四百四十九條第一項、第七十八條，判決如主文。
中　　華　　民　　國　九十四　年　 十二 　月　　八　　日
                      最高法院民事第六庭
                          審判長法官  許　朝　雄
                                法官  謝　正　勝
                                法官  鄭　玉　山
                                法官  吳　麗　女
                                法官  黃　秀　得
      本件正本證明與原本無異
                                      書  記  官
中　　華　　民　　國　九十四　年　 十二 　月 　二十 　日
                                                      Y



